【裁判字號】    95,易,1961
【裁判日期】    970124
【裁判案由】    詐欺
【裁判全文】
臺灣臺北地方法院刑事判決              95年度易字第1961號
公  訴  人  臺灣臺北地方法院檢察署檢察官
被      告  甲○○
                      號
選任辯護人  蔡文玉律師
上列被告因詐欺案件，經檢察官提起公訴（94年度偵緝字第709
、711、1215號），本院判決如下：
    主  文
甲○○連續犯詐欺取財罪，處有期徒刑壹年捌月。
    事  實
一、甲○○自民國89年下半年起急需資金週轉，竟利用其為客戶
    介紹或代購賓士汽車相識之機會，基於意圖為自己不法所有
    之概括犯意，而為下列犯行：
  (一)甲○○民國89年7 月間，向賓總汽車股份有限公司（下稱賓
    總公司）訂購S500賓士汽車1 輛，嗣因無法以其自己名義貸
    款，乃意圖為自己不法所有，於同年12月間向丁○○稱願意
    將該車過戶至丁○○名下以為擔保，並請丁○○以其名義向
    中國信託商業銀行（以下簡稱中國信託）辦理貸款供其使用
    ，丁○○必不吃虧，丁○○認該S500賓士汽車有新台幣（以
    下同）五百萬元之價值，乃認可行，於是同意甲○○該項請
    求，遂於同年12月27日依甲○○指示，於臺北市○○○路○
    段102 號25樓「飛碟電台」內，與不知情之中國信託行員己○○（另案經檢察官為不起訴之處分確定）簽訂貸款借據暨
    動產抵押契約書，而向中國信託貸款二百五十萬元，中國信
    託於同年12月29日將扣除手續費用後之核貸款項二百四十八
    萬一千七百五十元撥付與賓總公司後，賓總公司即於90 年1
    月5 日交車與甲○○，甲○○乃於同年1 月11日以其名義請
    領車號8B－7189號牌照後，卻藉故拖延未將該車過戶與丁○○，更於91年1 月間，以該車向安穩當舖質押借款200 萬元
    ，並在無實車交付之情況下，於同年2 月5 日將該車車主登
    記於丁○○名下，旋即避不見面，亦不清償所積欠之債務，
    至使該S500賓士汽車流當。另丁○○於90年年初，向甲○○
    購買一部賓士E240汽車，總價二百二十萬元，後因故要改為
    E280，但需再加二十萬元，經丁○○同意後，丁○○全部付
    清價金二百四十萬元，其後甲○○即交付丁○○E280賓士汽
    車一部，惟懸掛臨時牌照，汽車之電子系統亦未妥善設定，
    丁○○乃要求甲○○改善，並懸掛正式牌照，詎甲○○將車
    取走後即未再聯絡，丁○○始知受騙。
  (二)甲○○於90年4 月間，知悉乙○○原車失竊，需另購新車，
    即邀約乙○○前往賓總公司看車，並於同年5 月間向乙○○
    宣稱業以低於市價之210 萬元價格，與不知情之賓總公司負
    責人楊財勝（另案經臺灣桃園地方法院檢察署檢察官以93年
    度偵續字第7號為不起訴之處分確定）議妥E320 之賓士汽車
    買賣條件，同時代為向銀行談妥其中149 萬元之貸款事宜，
    致乙○○陷於錯誤，誤信甲○○業已代其完成購車交易，遂
    依甲○○之指示，於同年7 月11日自其華信商業銀行（下稱
    華信銀行）忠孝分行帳戶（帳號：00000000000000號），轉
    帳10萬元至甲○○之玉山商業銀行（下稱玉山銀行）城東分
    行支存帳戶（帳號：0000000000000 號）作為訂金，並於同
    年7 月23日前往中國信託天母分行辦理貸款手續，中國信託
    於同年7月25日將扣除手續費用之核貸款項147萬9,348 元匯
    入賓總公司之臺灣中小企業銀行（下稱臺企銀）八德分行帳
    戶（帳號：00000000000 號）後，因甲○○並未預先訂車，
    楊財勝即向甲○○表示尚需2 、3 個星期才有實車，甲○○
    旋即藉故要求楊財勝將其中120 萬元之款項退還，餘款仍存
    留為訂金款項，並當場交付其簽發玉山銀行城東分行之支票
    （票號：AE0000000 號、發票日：90年9 月5 日、面額：
    200 萬元）1 紙交付楊財勝作為購車之擔保，楊財勝即指示
    不知情之賓總公司會計顏秀鈴，於翌（26）日以祐明有限公
    司（下稱祐明公司）之名義，匯款120 萬元至甲○○之玉山
    銀行城東分行帳戶（帳號：0000000000 000號），甲○○隨
    即於當日提領轉存其支存帳戶，並於同年9 月4 日支付現款
    652 元與顏秀鈴，將訂金湊足28萬元，而於同年10月5 日收
    受乙○○之轉帳30萬元後，旋即前往賓總公司，向楊財勝表
    示不願購車，要求退還餘款，楊財勝乃於同日指示顏秀鈴會
    同甲○○自祐明公司臺企銀北桃園分行帳戶（帳號：
    00000000000 號）提領現金28萬元交付甲○○，並於同年10
    月12日返還甲○○所交付之支票，嗣經乙○○久候未見該車
    交付，前往賓總公司詢問，始知遭騙。
  (三)戊○○係陞耀有限公司之負責人，因友人介紹而認識甲○○
    ，並曾向甲○○購買賓士汽車，於民國90年7 月間，甲○○
    見戊○○經營公司困難，缺乏資金，竟意圖自己不法之所有
    ，向戊○○稱其尚有賓士汽車可供貸款一百萬元，貸款後可
    借款予戊○○週轉之用，惟戊○○須先簽支票供其繳交該賓
    士車之尾款等情，戊○○因需週轉之資金，不疑有他，因而
    於90年7 月2 日簽發中華商業銀行（下稱中華銀行）南港分
    行之支票(1)票號：JA0000 000、發票日：91年7 月20日、面
    額：16萬元、(2)票號：JA0000000 、發票日：91年7 月20日
    、面額：50萬元、(3)票號：JA0000000 號、發票日：91年7
    月30日、面額：22萬元）3 紙，並在台北市○○○路○段陞
    耀公司內交付甲○○，詎甲○○於詐得該3 紙支票後，即持
    以向德泰當鋪、安穩當鋪等當鋪業借款週轉，並未用於繳納
    汽車尾款，亦未以汽車貸款供戊○○使用，嗣戊○○向甲○○催促未果，始知受騙。
二、案經戊○○、丁○○、乙○○訴請檢察官偵查起訴。
    理  由
一、證據能力
    被告辯護人於準備程序中稱除告訴人於偵查中之證言為審判
    外陳述而無證據能力外，對於其他證據之證據能力並無意見
    ，而告訴人戊○○、丁○○經本院傳喚到院作證，已經被告
    詰問，故其於偵查中所言亦得作為證據，另告訴人乙○○經
    本院傳喚無著，所在不明，惟告訴人乙○○於90年11月19日
    、91年1 月23日二份筆錄係警詢筆錄，依刑事訴訟法第159
    條之3 第3 款之規定，被告所言與乙○○所言大致之定程相
    同，故其作成應無不可信之情形，依上開規定為有證據能力
    ，至乙○○其餘檢察官偵查筆錄則無證據能力。
二、丁○○部分
(一)、訊據被告固坦承以丁○○名義借款及出賣一部賓士E280車予
    丁○○之事實，惟堅決否認有詐欺事實，辯稱：其S500之賓
    士汽車價值有五百萬元，是告訴人同意以此方式貸款，伊並
    未詐欺，且告訴人丁○○未經其同意即賣車，使其遭受損失
    ，又告訴人所購買之賓士車，伊已依約交車，該車並無瑕疵
    ，但丁○○又將車退回伊處理，加以丁○○私售S500之車之
    車款並未結清，乃有此糾紛云云。
(二)、經查：
  (1)告訴人丁○○於本院審理中證稱：「（九十年初有無跟被告
    訂購一輛Ｅ240 的賓士車？）有。當時因為我要準備結婚，
    所以我就跟甲○○訂購這樣的車，因為他當時都開著名車在
    我們面前出現，且號稱他是新光吳家第二代還是第三代，所
    以幾次聚會我覺得這個人在財力或是人脈上面應該沒有什麼
    問題，因為他也是桃園獅子會的人」，「（你剛才說跟他買
    Ｅ240 賓士車，你給付多少錢，他有無交車？）他告訴我他
    從德國訂了一批40部賓士車進到臺灣，我就不疑有他認為跟
    他買沒有問題，他跟我說車子到什麼狀況就付多少錢，從訂
    金他說多少我就付多少，到海關一步一步的付錢，Ｅ240 一
    部車總價220 萬，後來他說再加20萬要幫我提升到Ｅ280 ，
    我全部現金付清240 萬元。九十年三月他說要交車，後來一
    拖再拖，我中間催了他幾次，一直到九十年十月都拿不到車
    子，後來他突然開了一部銀色Ｅ240 或280 的車我記不清楚
    ，但是他開來時全部內部需要設定的電子零件都沒有設定也
    沒有掛牌，我說這不是交車應有的狀況，所以我就叫他把車
    子負責弄好交給我，他就把車牽走，之後就一去不回。我實
    際上就只有看過那次，我告他以後我才知道我們有四個人共
    同告他」，「（當時八十九年間有無Ｓ500 的車子？）這部
    車有，而且我到現在還不能理解，當初甲○○說要用這部車
    去中國信託貸款250 萬元，因為他名下的車子在監理所的檔
    案已經汽車貸款額度已滿，希望借用我的名義來貸款，我衡
    量Ｓ500 的價值遠超過250 萬，所以我同意，但是有條件，
    就是這部車要掛在我的名下，且要交車給我抵押，甲○○他
    也同意，所以他有一天帶著中國信託的業務己○○到電台來
    找我，當場我們三個人，我把上述的條件說清楚，己○○、
    甲○○二人就急著說你很忙，要不要先把文件簽了，他已經
    答應要把車子過到我的名下我才簽，且我的認知下，應該是
    要車子已經是我的名字，才能用我的名字貸款下來，所以我
    就簽了，簽了經過一年多，車子一直沒有過到我的名下。但
    我簽了不久以後貸款就下來，甲○○錢就拿走，被告只付了
    短短幾個月的利息，就沒有付了，所以銀行就來向我催討，
    剛開始我先邊付銀行每個月的本息，一方面也在找甲○○，
    但甲○○一直避而不見，後來他人就消失了，我就找不到他
    人，在我能夠找到他的時候，他一直騙我說Ｓ500 的車子是
    他父親在開，有一次我收到壹張罰單我問他，他說那是他父
    親來台北找他，但是車子就是不交給我。後來在他消失一段
    時間之後，有一位陳文益他主動來找我，他說這個車子是不
    是我有欺騙他，他說甲○○把車子拿去抵押給他，抵押了
    200 萬，但是車子又是我的名字。我才知道說他車子已經過
    到我的名下」，「（Ｓ500 銀行本息共繳了多少錢？）被告
    應該付不到50萬，其餘200 多萬都是我繳的，因為我受不了
    銀行的催繳，另外乙○○當時有跟我電話聯絡，也是雷同的
    狀況，他拒絕付給銀行後面的錢，後來被銀行查封拍賣，信
    用出了問題」，「（當中國信託打電話給你時，你知不知道
    車子有無過戶到你的名下？）當時我知道車子還沒有過戶到
    我的名下，但我一直催甲○○把車子過戶到我的名下，但他
    一直都沒有」，「（陳文益是做何？）他跟我說類似是當舖
    還是什麼，他是透過三立的工作人員找到我的電話，我跟他
    完全不認識」，「（Ｓ500 車子放在那裡？）他跟我說放在
    台南他父親那裡，但陳文益來找我時，說車子已經抵押給他
    。且又跟陳文益借了200 萬」，「（當時有無跟陳文益聯繫
    看Ｓ500 的行照？）我沒有看過。但是我第一次看到這部車
    是陳文益跟我一起要把這部車賣掉的時候」，「（就Ｓ500
    和Ｅ240 你任為何被告如何騙你？）以Ｅ240 我認為他從頭
    到尾都沒有要交車給我的意思，因為我賑災而認識他，我認
    為他應該是善良的，Ｓ500 我懷疑他用我的名字貸款，但是
    車子並沒有過戶到我的名下，他利用Ｓ500 雙頭詐騙，也跟
    銀行、當舖貸款，證件也出現二份」等語（見本院96年12月
    4 日審判筆錄）。
  (2)被告確係以上開S500賓士汽車，並借用丁○○名義向中國信
    託貸款一節，業經證人己○○於本院證述明確，並有告訴人
    丁○○於偵查中所提出之貸款及提供動產抵押契約書、汽車
    新領牌照登記書、訂車單、行車執照等在卷可憑（見士林地
    檢署91他2679偵查卷10頁至14頁），依照告訴人丁○○所提
    之汽車新領牌照登記書記載，前述賓士S500之小客車於90年
    1 月11日登記為被告所有無訛，而證人己○○於偵查中亦稱
    ：「汽車貸款是在還沒有領牌前就先辦妥，當時我並不知道
    事後車主名義會登記在甲○○，91年2 月我們拿回牌登記書
    完成動產擔保設定，.... 」 ，「（辦理汽車貸款需要那些
    資料？）身分證影本和房地產權狀影本，我就送件，核准前
    後簽約，核准後三天撥款，核准七天內要求提供牌照，但我
    們催了很久，甲○○一直找藉口拖延.... 但 是當時繳款都
    正常」（見士林地檢92偵280 偵查卷21頁），由證人己○○
    之證言可知，既以告訴人丁○○名義貸款，則該車應過戶至
    丁○○名下始合理，此與告訴人所述之內容相同，詎被告竟
    將該車登記在自己名下，顯見被告所言以賓士S500汽車過戶
    至告訴人丁○○名下以供擔保一節，核係虛偽，至被告嗣於
    91 年2月5 日始將上開S500賓士車登記予巷告訴人丁○○，
    此亦有汽車牌照登記書一紙在卷可查（見台北地檢92偵
    11617 卷23頁），而此時被告已經將該車交付當鋪，另向當
    鋪借款200 萬元，該車之價值大減，自不待言，凡此亦經告
    訴人丁○○證述明確。
  (3)被告雖然否認有詐欺告訴人丁○○情事，惟被告於本院審理
    詰問證人丁○○之後，對證人丁○○所言，表示意見稱：「
    要過戶必須要二方的身分證，他沒有提供他的身分證，我沒
    有辦法過戶，後來我辦過戶也是證人提供身分證給我我才能
    辦。證人沒有給我二百四十萬的Ｅ240 車款，因為當時我的
    帳很亂，他付了約貳佰萬上下給我，具體數字我還要再查。
    我交車給他時，車子是照著丁○○的想法改裝，他認為有問
    題，他說我所有的東西沒有設定，但是改裝這些根本不必設
    定，車子交給他一個禮拜後我才拿回來，拿回來後我不知道
    如何處理，就把車子一直擺著，擺了快一年，我才把車賣給
    車行，賣了一百八十幾萬。Ｓ500 的貸款部分前面都是我在
    繳，我繳了多少錢我忘記了，我不知道證人繳了多少錢，我
    不認識陳文益，但是我車子有拿到當舖抵押，抵押多少錢我
    忘記了。證人賣車也沒有知會我，我也不知道，況且我買伍
    佰萬的東西，只貸款二百五十萬，我車子為何要放在證人那
    裡，當時我名下的車子都沒有貸款，因為當時辦貸款要有正
    常的工作來源，但是我沒有。我開偵查庭時我才知道車子被
    賣掉，當時車子價值三佰伍拾萬」（見本院96年12月4 日審
    判筆錄），由以上被告所言，可知：被告不爭執上開S500
    汽車貸款等之過程；告訴人丁○○確有繳納S500汽車貸款
    ，至於告訴人丁○○繳納多少，被告亦不知情，且被告雖否
    認丁○○已經繳足另購買賓士汽車E280之車款，但被告亦坦
    言當時其自己之收支帳務很亂，無從確認丁○○繳納之款項
    ；被告坦承將賓士S500之汽車持交當鋪借款，且車子流當
    ；被告嗣雖將丁○○所購買之汽車交付丁○○，但因瑕疵
    而遭丁○○退回，被告未再交付汽車而將車輛賣掉等情，由
    以上被告所言，應可佐證告訴人丁○○所述，應無不合之處
    ，而被告既自承自己之帳務很亂，則何能證明丁○○繳納之
    款項不足，況被告既已交車，亦可證丁○○之車款已經繳足
    ，再者，果如被告所言，其交付丁○○之汽車已經完整而無
    瑕疵，依常情丁○○無退車之必要，而被告亦無將車回收之
    理，足證被告所交付之車輛確有瑕疵，況被告收回小客車後
    ，並未處理，竟將之出賣，且所得款項被告並未交付告訴人
    丁○○，而S500之小客車被告確實以之向當鋪借款且未贖回
    而流當等情，亦可證被告所稱要S500過戶予丁○○擔保其貸
    款一節並非真實，至91年2 月5 日雖過戶予丁○○，但已無
    實益，因此時S500小客車已經流當，綜上所述，被告所辯不
    足採信。
三、乙○○部分
(一)、訊據被告固坦承為告訴人乙○○居間購買賓士汽車，並代為
    辦理汽車貸款一百四十九萬餘元，惟伊並無詐欺，辯稱：伊
    確有與賓總汽車負責人楊勝財議妥購買賓士汽車E320，但因
    賓總汽車無法交車，伊始轉向佳昇汽車購買，並要求賓總汽
    車退款，又乙○○於90年3 月間曾以其妻名義訂購C320賓士
    汽車，但乙○○竟就該車貸款七十九萬元及尾款尚未結清時
    即避不見面，又同年四月間乙○○因無車可用，被告尚借一
    部E280借予乙○○使用，乙○○迄今未返還，並非伊故意不
    交車云云。
(二)、經查：
  (1)被告於90年4 月間帶告訴人乙○○前往賓總汽車看車，並允
    諾代為辦理汽車貸款，而同年7 月間開始向中國信託辦理貸
    款，於同年7 月25日中國信託核撥一百四十七萬九千三百四
    十八元至賓總汽車，另告訴人曾於同年月11日匯款十萬元予
    被告，復於同年10月5 日匯款三十萬元予被告，另被告於乙○○匯款至賓總汽車後，於7 月26日向賓總汽車取回一百二
    十萬元，其後又取回二十八萬元等情，業經告訴人乙○○於
    警詢中陳述明確，且有乙○○所提出之貸款借據及動產抵押
    契約書、同意書、汽車貸款撥款委託書、匯款予賓總汽車之
    匯款單、告訴人乙○○之存摺等為證，復經賓總汽車負責人
    楊勝財、會計顏秀鈴於偵查中證述明確（見士林地檢91偵
    4481偵查卷16頁之筆錄，書證參閱同偵查卷29頁以下、99
    頁以下；另台北地檢91偵19317 卷12頁以下筆錄），而被告
    於乙○○提出告訴後，曾二度至士林地檢署應訊，被告坦承
    確有以為乙○○購車為由而辦理貸款，且有取走乙○○貸款
    等情，足見告訴人乙○○所言並非無據。
  (2)被告雖稱其確有為乙○○購車云云，惟乙○○於90年7 月18
    日開始辦理汽車貸款手續，中國信託公司於同年月23日辦理
    對保，再於7 月25日撥款，而撥款係依乙○○之授權，匯款
    至賓總汽車，此有告訴人乙○○所提出之貸款契約書、匯款
    單等為憑（見4481偵查卷29~34 頁），然賓總汽車於收款之
    第二天即90年7 月26日以祐明公司名義將其中之一百二十萬
    元匯款至被告帳戶，此業經證人楊勝財於偵查中證述明確，
    且有證人楊勝財所提出之祐明公司匯款單一紙在卷可查（見
    4481偵查卷46頁）。查賓士汽車在我國屬高級房車，購買賓
    士汽車之一般過程是先指定車款、顏色、年份、價格等，議
    定後始下訂單等情，業經佳昇汽車負責人即證人李明財於偵
    查中證述明確（見4481偵查卷91頁），而被告於90年4 月間
    開始帶告訴人乙○○車，迄同年7 月中下旬開始辦理貸款，
    其間已經二月有餘，顯見該購車之事並非突然之舉，而被告
    竟於中國信託7 月25日匯款後翌日即7 月26日即要求賓總汽
    車該其中一百二十萬元匯出，顯見被告自始即無從賓總汽車
    購車之打算，被告匯款只是詐財之手段，況楊勝財於乙○○
    提出告訴後，在檢察官偵查中供述：「（甲○○是否有委託
    你買賓士E320？）90年7 月他有跟我訂約240 萬，但是要車
    到我才會敲定價格」，「（頭期款要多少？）他都沒有付」
    ，「（這部車他始終沒有付半毛錢？）一開始沒付，有一天
    他突然付了一百四十幾萬，要我交車，但是當時沒有這款車
    ，而且他還沒付尾款」，「（後來怎麼處理？）我告訴他二
    個禮拜後才有車，所有他要求把部分的車款拿回去，約拿了
    一百二十萬回去... 剩下的當訂金，等車子到了通知他，車
    子二個多禮拜後到，我通知他，但是他一個多月都沒和我連
    絡，後來有一天他和我連絡，要退回訂金，我就把錢退給他
    」（見4481偵查卷73~74 頁，91年6 月5 日偵查筆錄），由
    楊財勝在偵查中所言，被告訂車事前並未詳細約定，匯款亦
    無事先照會即匯款至賓總汽車，且隔天即索回所匯之車款，
    甚至於楊財勝告知已有車後，被告亦無無回應，約一個月後
    即表明不再購車而索回其餘款項，此一過程充分證明被告根
    本無購車之意願。再由證人即賓總汽車之會計顏秀鈴於偵查
    中證述，被告係於90年10月5 日自賓總汽車取回所餘二十八
    萬元，與其90年7 月26日第一次取回一百二十萬元之時間有
    相當之距離，其間依楊財勝所言，亦無積極購車之行為，益
    足證明被告自始即無購車之意。
  (3)被告於乙○○提出告訴後，於91年5 月20日於檢察官偵查中
    供述：「.... 撥 款給賓總後，他們又表示沒有我們要款式
    的車，所以我要求楊財勝的會計把款項分二筆轉出來，一部
    分是一百二十萬，一部分是二十萬，全部提領現金，我轉去
    佳昇汽車購車，但是一百四十萬不夠付車款，我通知告訴人
    尾款八十萬，這筆錢我事先告訴告訴人我要借給他，但當時
    經濟狀況有變，無法借他，所以我說把貸款退給他，貸款的
    利息及違約金由我來承擔，但他不願意，要求另外收一百四
    十七萬本金的六分利，所以一直談不攏」，「一百四十萬在
    那邊？）因為我已經訂車，佳昇公司已交車，我還向朋友借
    八十萬車款」（見4481偵查卷65 ~ 66 頁），由被告前述取
    回乙○○車款之過程觀之，取回一百二十萬元與二十八萬元
    相距二個月，與被告所言全部提領現金後向佳昇公司買車已
    有不符，嗣於91年6 月5 日偵查中被告於楊財勝亦到庭後，
    即供述：「（佳昇公司資料？）我交給律師，我已委託律師
    ，下次他會到庭」（見4481偵查卷74頁），惟從此之後被告
    即傳喚無著而逃匿無蹤，92年5 月6 日經檢察官通緝，被告
    於93年10月31日緝獲後，於檢察官訊以：「之前說委託律師
    到，結果你沒到庭？」，被告稱：「我沒有委任律師了」（
    見859 偵查卷33頁），由被告所言將購車資料交予律師，結
    果根本未委任律師觀之，被告是否有該資料顯有疑問，況被
    告果有向佳昇汽車購車，則自然車號可供查證，然被告於偵
    查、審判中從未具體言明該車為何，目前下落如何，則其所
    言難於採信。另佳昇公司負責人李明義於偵查中證述並未與
    被告接洽過買車事宜，可能要問業務，而被告稱係透過佳昇
    公司之業務丙○○云云，並法院傳喚丙○○到庭作證，經本
    院多方傳喚，均傳喚無著，即被告於本院審理中亦自承其已
    無法找到丙○○，故被告聲請傳喚證人丙○○部分，證人傳
    喚不到亦不能據為被告有利之認定，附此敘明。
  (4)至被告辯稱，告訴人乙○○艱貸款未繳納，由其親戚梁振炘
    為保證人並代為清償，或伊曾借一部賓士汽車供告訴人使用
    ，但告訴人未支付租金云云，惟查，被告以居間代銷汽車為
    業，雖其親戚梁振炘有代乙○○清償債務之事實，此有被告
    提出之代償證明書一份（即被告證八）為證，但被告介紹保
    證人予乙○○以達成自己居間交易成功，其本身亦有獲利，
    且是否願意擔任保證人，通常亦均考量主債務人之償債能力
    後始決定，故乙○○縱有債務未清，而由被告所代為覓得之
    保證人梁振炘係在93年3 月29日代償，此與被告代乙○○購
    車之時間亦相去二年有餘，二者有何關連？殊難索解。再者
    ，被告稱有出借一部E280予乙○○使用，惟乙○○未支付租
    金，然被告自願借車予乙○○又與被告為乙○○購車有何關
    連？被告亦未陳明，且被告果與乙○○有何民事糾紛，亦不
    得以不法手段誘使乙○○購車，再從中取回乙○○之財物，
    故被告上開辯解亦不足據為對被告有利之認定。
四、戊○○部分
(一)、訊據被告固坦承收受告訴人戊○○所簽發之三張支票無訛，
    惟堅決否認告訴人所言該三紙支票係告訴人戊○○向其借款
    所簽發，辯稱：該三紙支票是告訴人戊○○要改裝汽車而需
    購買零件之費用，並非伊要借款予戊○○，且戊○○告訴之
    內容先稱該三紙支票是要供被告所有賓士車尾款擔保之用，
    嗣又稱是向被告借款，前後不符，又被告既要借一百萬元，
    何以只簽發八十八萬元面額之支票亦不相符云云。
(二)、經查：
  (1)證人戊○○於本院證述稱：「（買車時，有無要求被告幫你
    改裝？）沒有」，「（你有無簽發中華商業銀行南港分行的
    三張支票給被告？）有」，「（簽發的原因？）向被告調現
    借錢」，「（既然向被告借錢，為何要開支票？）被告要求
    我的」，「（三張支票面額多少？）分別是16萬元、50萬元
    及22萬元，總共88萬元」，「（被告當時借妳多少錢？）被
    告拿了票之後，說錢會馬上匯進來，但是都沒有錢進來」，
    「（既然你向被告被告借錢開票，被告為何沒有借錢給你，
    你就先開票給被告？）我當時很缺錢，被告又很關心我，表
    示他有賓士車可以去借錢，不過對方要求要先開三張支票，
    所以我就依照被告的意思開票給被告，並且說錢馬上會進來
    ，但是我沒有拿到錢，所以馬上就打電話向被告催討，但是
    被告只說他會弄，但是錢都沒有進來」，「（是否知道該三
    張支票下落？）我確定沒有錢存進來的時候，我馬上跟中華
    銀行的人打電話表示該三張支票會退票，銀行有把這張三支
    票拷貝給我，並且告訴我提示的人，我後來有打電話去跟三
    張不同提示的人聯絡，我得知三個人都是汽車借款的錢莊」
    ，「（你開這三張支票，多久後錢莊的人就去提示的？）我
    是七月二日將近中午的時候開支票給被告，持票人在票載發
    票日都提示了，因為我事先知道會退票，所以我有跟銀行聯
    絡，後來我聯絡提示的人時，我知道他們在七月二日下午二
    點多就拿到票了。至於是不是三個持票人都是在七月二日下
    午二時許就拿到票，我不確定，但是至少有人這樣跟我說」
    ，「（你問持票人時，有無向你說明為何票會到他們手上？
    ）持票人表示是被告欠他們錢，所以拿支票來抵」，「（你
    認為被告如何騙你？）我是認為，我當時是向被告調現，被
    告卻拿我的支票去償還他的債務，所以我認為他這樣是騙我
    」（見本院卷138 頁96年11月8 日審判筆錄），對於被告收
    取票據當時之原因及支票取走後之用途證述甚明，被告對於
    收受證人戊○○所交付三紙支票，除收受之原因外，其餘並
    不否認，此外，並有該三紙支票之影本在卷可查。
  (2)證人即德泰當鋪之經理李新發、楊龍永二人於偵查中證述：
    「（是否從事當鋪事業？）是，我們是德泰當鋪之經理」，
    「（是否認識被告？）是，被告拿賓士車來當，每次借款七
    、八十萬元，之後會清償部分款項，又會繼續借」，「（提
    示三張支票，被告拿那張支票給你？）應該是十六萬的，後
    來提示跳票，票主來找我們，說是被告騙錢，我們找到被告
    ，被告還我們錢後他同意先把票還給張，我們才把票還給票
    主」（見士林地檢署93偵緝856 號偵查卷36頁），經營安穩
    當鋪之證人劉錦昌於檢察官偵查中證稱：「（是否經營安穩
    當鋪？）是」，「（提示二十二萬元支票影本，何來？）甲○○交給我的，在九十一年七月三十日前，他車子當在我們
    那邊，這是他支付的利息錢，他只有一台車當在我們那裡」
    （見士林地檢署92偵271 偵查卷24、25頁），故證人李新發
    、楊龍永二人所言被告曾戊○○將所之支票拿至當鋪借款一
    節及證人劉錦昌證述被告曾戊○○持之支票支付當鋪利息錢
    ，核與證人戊○○所證述之內容相符。
  (3)被告於案發後經檢察官通緝，而被告於93年10月31日經警緝
    獲，被告於到案後檢察官偵訊時供稱：「（提示92年偵字第
    271 號告訴意旨有何意見？）我有向戊○○借這三張支票，
    在她南京東路五段的辦公室，因為當時我已經被倒帳，要向
    她借錢週轉，約定半年內陸續攤還」，「（你自己有無支票
    帳戶？）有，但是向張借款時已經拒往」，「（支票做何用
    ？）向人調錢來還車貸，就乙○○6A-2689 那台車，還有我
    爸吳東田向農民銀行前鎮分行的房貸」，「（支票向誰調錢
    ？）德泰和安穩當鋪」，「（是向當鋪誰調錢？）我不知道
    他們的名字，是透過朋友」，「（是否認識李新發？）認識
    ，我有拿一張支票向他調錢，後來三張支票有一張我去註銷
    退票紀錄」，「（向張借支票有無提供擔保？）沒有，我們
    沒有提到這件事」，「（張為何會在沒有擔保的情況下借款
    給你？）因為她買賓士車也是我介紹她向桃園賓總買，並朋
    友幫她擔保，.... 」 （見台灣士林地方法院檢察署93年偵
    緝855 卷18、19頁）。由被告甫遭警緝獲時，在檢察官偵訊
    時所為之供述觀之，其亦坦承如事實欄所載三張支票係向戊○○調借之用，且亦稱以此支票持向德泰、安穩當鋪調借現
    款使用等情，被告亦同意將票還予戊○○等情，核與證人戊○○、李新發、楊永龍、劉錦昌等所證之內容大致相符，亦
    與告訴人戊○○於偵查中提出此三紙支票之持票人資料相符
    （見士林地檢署91他2313偵查卷14頁）。惟尚有出入者係證
    人戊○○稱其簽發票據是用以向被告借款之用，而被告則是
    稱上開三張支票係其向戊○○借用，二者雖有不同，但細繹
    戊○○所言，被告係以用其他賓士車借款交予戊○○使用，
    但要戊○○先簽發支票，而站在被告之立場，此等支票並非
    其原有之資金，只是為辦理汽車貸款之前必需處理之手續，
    則此等支票依被告所言係其「向戊○○『借』來使用」之支
    票，與事實亦無不合，故被告與戊○○就支票用途之陳述，
    雖有如上之不同，但仍可證戊○○所言交付上開支票並非要
    改裝其賓士車使用，而係要向被告調借現金等情，應可採信
    。
  (4)至被告辯稱告訴人戊○○所訴簽支票之目的前後所言不符，
    且欲借一百萬元卻簽發八十八萬元之支票亦不相合等情，經
    查：
  告訴人戊○○於提出告訴時，於告訴狀中指稱：「... 向告
    訴人佯稱渠購買一部賓士轎車，總價約新台幣二百六十八萬
    元，倘告訴人可開立支票交予渠，供給車商作為前開賓士轎
    車尾款擔保之用，則渠可以該部新車向其熟識之銀行貸款，
    如此，便得借款一百萬元予告訴人，供其融通.... 」 （見
    士林地檢署91他2313卷4 頁告訴狀），於91年10月21日檢察
    官偵查中，告訴人戊○○稱：「... 後來他告訴我他自己向
    軍中買了二百六十幾萬的車，其中一百多萬的貸款，可以貸
    給我使用，但必需提供支票作為擔保，這是今年七月初，在
    我公司南京東路五段談的，他說車行要求要有三張支票，金
    額總共八十八萬，車行才會撥款下來，票期如告訴狀所述」
    （見土林地檢91他2313卷12頁背面），其後，證人戊○○於
    檢察官94年1 月17日偵查中證述：「我向他買9B-9179 號賓
    士車後，他三不五時還會來找我，當時我公司財務滿緊的，
    他也會表示關心，他知道我還差一百多萬元，他就說可以幫
    我拿他的車去貸款，當時很感動，他說車子還有一些尾款，
    必須先清償，所以要開票給銀行或車商，我不確定，這樣就
    可以拿去銀行貸款一百多萬元給我，他說我給他票之後，錢
    第二天左右就可以撥下來，他會匯給我，但我等不到，...
    我因為急需錢，所以才會相信他」（見士林地檢署93偵緝
    856 偵查卷6 頁），由證人戊○○於告訴狀、偵查中前後二
    次所言觀之，雖對簽發支票之用途究係「必須提供支票作擔
    保」，或「有一些尾款，必須先清償，所以要開票給銀行或
    車商」二者不同，但由證人戊○○之說法中，應以被告擬以
    該三紙清償該賓士車之車款，再以該車貸款供戊○○使用為
    合理，至於證人戊○○於本院證述稱「被告說要先有支票，
    但詳細內容我不太記得」，核係時間久遠，記憶不清所致。
  另被告亦指稱告訴人既係借款一百萬元，何以只簽發八十八
    萬元之支票，就此告訴人戊○○於偵查中已經陳明：「...
    他說車行要求三張支票，金額總共八十八萬元，車行才會撥
    款下來」等語，已經解釋支票金額與欲借款金額不一之原因
    ，係依據被告之要求等情，嗣證人戊○○於本院審理中證述
    ：「因為被告說對方要先有支票，但是詳細內容我不太記得
    」（見本院96年11月8 日審判筆錄），係時間久遠記憶不情
    ，但偵查中證人戊○○已經該項原因。
  按「告訴人、證人之陳述有部分前後不符，或相互間有所歧
    異時，究竟何者為可採，法院仍得本其自由心證予以斟酌，
    非謂一有不符或矛盾，即應認其全部均為不可採信；尤其關
    於行為動機、手段及結果等之細節方面，告訴人之指陳，難
    免故予誇大，證人之證言，有時亦有予渲染之可能；然其基
    本之陳述，若果與真實性無礙時，則仍非不得予以採信」，
    最高法院著有74年台上字第1599號判例可資參照。告訴人戊○○所述之情節，雖然有前述前後不一之情形，但被告自告
    訴人戊○○處收受三紙支票之原因，被告已經於偵查中自承
    係向告訴人戊○○「借用」，顯見該等支票並非戊○○交付
    被告購買改裝零件之票據，而其真實之原因係告訴人欲向被
    告借款，故簽發支票供被告清償車款以取得貸款一節，並非
    不能認定
  (5)至被告嗣後於檢察官偵查中翻異前詞，改稱此等戊○○所簽
    發之三張支票係戊○○要改裝車子之花費，並提出發票一紙
    為證，惟查，被告此等供述與其甫到案時之供述不同甚為明
    顯，且被告於偵查中稱：「（93偵緝856 ，有何補充？）那
    三張票其實是張交給我用來購買零件，改裝我之前介紹他買
    的9B-9179 號賓士車，.... 」 ，「（你幫張買零件，是用
    何種方式付錢給進口商？）一部分是我出國幫她帶回來，一
    部分是我付現，給民族東路進口商，現在不確定是那一家，
    .. .. 」（見士林地檢署93偵緝855 號偵查卷15頁），然此
    為告訴人所堅決否認，而被告於前述通緝到案時，已經表明
    向戊○○拿到支票時，其經濟情況已經不佳，則若證人戊○○支付改裝車之票款時，被告豈有不以戊○○所交付之支票
    支付零件款項，而以自己之其他款項支付此等零件款項？其
    所供已難予採信，況被告所提出之發票一紙（被證四），其
    雖係賓士汽車C240之零件，惟該發票之金額係港幣182,450
    元，此與告訴人所簽發之八十八萬新台幣支票，金額並不相
    同，且該發票為單一交易，亦與被告於偵查中所言「一部分
    是我出國幫他帶回來，一部分是我付現給民族東路進口商」
    云云，並不相符。故該發票尚某種據為對被告有利之證據。
    又證人李新發、楊龍永於偵查中證稱被告同意將支票返還戊○○，業如前述，果如被告所言此係戊○○欲購買汽車零件
    之用，且被告已經購買，又如何能還給戊○○？俱見被告所
    辯，不足採信。
  (6)至被告另辯稱告訴人戊○○謊報汽車失竊及誣告經檢察官起
    訴等情，用以證明告訴人所陳各節不足採信部分，經查，缺
    確有謊報汽車失竊及因誣告經檢察官提起公訴之事實，然告
    訴人所指述之事實究竟是否可採，係以其所訴之事實為斷，
    本件告訴人所指被告詐欺之犯行確係可採業如前述，並不因
    告訴人因欠缺資金為謊報失竊以詐欺保險金或訴訟上經檢察
    官起訴誣告即改變此一事實，附此敘明。
四、至被告自89年下半年起，即欠缺資金而需借款等情，觀之被
    告委請丁○○以賓士S500汽車借款供其使用即可知，且被告
    於檢察官偵查中自承向戊○○借票時，其支票帳戶即已經成
    為拒絕往來戶（見93偵緝859 偵查卷30頁），顯見被告於前
    述89年下半年起即需資金週轉，則其以前述手段自告訴人處
    取得資金，有不法所有之意圖甚明，事證明確，被告犯行應
    堪認定。
五、論罪科刑
(一)、新舊法比較
    被告行為後，刑法業於94年2 月2 日修正，並於95年7 月1
    日開始施行，其中有關連續犯之規定業經刪除，而被告係基
    於概括犯意為之，故此部分仍應依舊法處斷對被告有利。
(二)、核被告所為係犯刑法第339 條第1 項之詐欺取財罪。被告前
    後數行為，行為緊接，且犯構成要件之罪名，顯係基於概括
    犯意而為，應依修正前刑法第56條之規定以一罪論，並加重
    其刑。
(三)、爰審酌被告欠缺資金而以如事實欄所載之方式詐欺告訴人等
    而取得資金，犯罪後否認犯罪，惡性不輕，被告自戊○○處
    取得之票據，雖均退票，且戊○○未因之支出，但告訴人戊○○在法律上仍應負擔票據退票風險及票據債務，及其他被
    告在偵查中亦欺騙檢察官要請律師等而逃逸，犯罪所得不少
    ，及其他被告犯罪之動機、所用手段等一切情狀，量處有期
    徒刑一年八月。
據上論斷，應依刑事訴訟法第299 條第1 項前段、94年2 月2 日
修正前刑法第56條、修正後刑法第339 條第1 項，刑法施行法第
1條之1判決如主文。
本案經檢察官永欽到庭執行職務
中    華    民    國    97    年    1     月    24    日
                  刑事第六庭審判長法  官  周占春
                                  法  官  趙子榮
                                  法  官  林孟皇
上正本證明與原本無異。
如不服本判決，應於判決送達後10日內向本院提出上訴狀 (應抄
附繕本)。
                                  書記官  柯貞如
中    華    民    國    97    年    1     月    24    日
附錄本判決所引法條
中華民國刑法
第339條第1項
意圖為自己或第三人不法之所有，以詐術使人將本人或第三人之
物交付者，處五年以下有期徒刑、拘役或科或併科一千元以下罰
金。以前項方法得財產上不法之利益或使第三人得之者，亦同。


司法院資訊處製作；財團法人民間司法改革基金會備份。
